【裁判字號】    97,上易,246
【裁判日期】    970916
【裁判案由】    損害賠償
【裁判全文】
臺灣高等法院臺中分院民事判決         97年度上易字第246號
上  訴  人  乙○○
訴訟代理人  楊振芳律師
被 上訴 人  甲○○
上列被上訴人因過失傷害案件，上訴人提起刑事附帶民事訴訟請
求損害賠償，上訴人不服台灣彰化地方法院96年度訴字第122號
中華民國97年5月23日第一審判決，提起上訴，本院於97年9月2
日言詞辯論終結，判決如下：
    主  文
原判決第二項關於駁回上訴人其餘之訴部分在金額新台幣伍萬伍
仟參佰貳拾元之範圍內及訴訟費用之裁判均廢棄。
上廢棄部分，被上訴人應再給付上訴人伍萬伍仟佰貳拾元及自
民國九十六年五月三十一日起至清償日止，按年息百分之五計算
之利息。
上訴人其餘上訴駁回。
第一、二審訴訟費用除確定部分外，由上訴人負擔百分之九十五
，餘由被上訴人負擔。
    事實及理由
一上訴人起訴主張：被上訴人於民國（下同）94年04月08日中午
  12時許，駕駛車號6P－4671號自小客車，由西往東方向停放於
  彰化縣彰化市○○路389號前，應注意停車開啟車門時，應注
  意行人、車輛、並讓其先行，而依當時情形亦無不能注意之情
  事，竟疏於注意民生路上來往之車輛，而貿然開啟車門，適有
  上訴人騎乘車號TOT－683號輕機車，沿民生路由西往東方向行
  駛至該處，突遭被上訴人開啟之車門撞及，上訴人因而人車倒
  地，致受有左側近端脛、腓骨粉碎性骨折、右側遠端尺骨骨折
  、薦椎骨折、右大腿挫折傷、頸椎第1、2節脫位、頸椎第4、5
  節及第5、6節椎間盤突出等傷害，因而衍生左膝關節攣縮、左
  下肢疼痛、關節活動角度受限、運動功能顯著障礙、兩側第7
  頸神經、第1胸神經及左側腓神經及左側脛神經損傷等後遺症
  ，致行動不便，舉止維艱，日常生活需他人照顧等重大傷害，
  而被上訴人上開過失致重傷害之犯行，業經台灣彰化地方法院
  檢察署以94年度偵字第9714號起訴書提起公訴，並由原法院95
  年度交易字第13號、本院96年度交上易字第230號判處有期徒
  刑伍月在案。因前開被上訴人所為過失傷害行為，致上訴人受
  有前揭之傷害，故上訴人爰依民法第184條第1項前段、第191
  條之2前段、第193條第1項及第195條第1項前段規定，請求被
  上訴人賠償之項目及金額如下：1.醫療費用183,153元，而上
  訴人因仍繼續治療中，且所受腳傷、頸椎間盤突出、神經受壓
  迫等症狀，日後仍需再行開刀治療，故日後續行支出之醫療費
  用，茲聲明保留之，日後再行對被上訴人追加請求賠償。2.增
  加生活上需要之費用部分：看護費205,850元、藥材藥品費55,
  900元、醫療用品及輔助器材費34,208元、醫院停車場停車費
  1,815元、往返醫院之計程車費19,400元及加油、國道高速公
  路通行費5,562元。3.喪失勞動能力之損害部分：上訴人因受
  有本件傷害而完全喪失勞動能力，自得請求被上訴人賠償；按
  上訴人係48年03月08日出生，自本件車禍發生之94年04月08日
  起算，至勞動基準法第54條第1項第1款所規定勞工年滿60歲應
  強制退休之日止，共有14年之工作時間，且按現階段政府規定
  每人每月最低工資15,840元計算，每年喪失勞動能力之金額為
  190,800元，依霍夫曼式扣除期前利息，一次應給付之金額為
  2,056,888元。4.精神慰藉金：上訴人係國立台中商專夜間部
  企管科畢業，自67年間至中國國民黨黨營之台灣建業有限公司
  任職，擔任出納等職務，至82年間因公司結束營業，而轉至彰
  化市中山國小擔任代理老師之工作，於84年間與訴外人吳燿州
  結婚，於85年間生育一子吳健台，嗣再轉至安親班擔任課輔老
  師，直至91年06月間因公公吳良業發生車禍，為了照顧因車禍
  癱瘓之公公方辭去工作，且上訴人原本在家中照顧公公與唯一
  的兒子吳健台外，並操持所有家務，讓吳燿州能放心地在外努
  力從事汽車銷售之工作，一家和樂而過著幸福美滿之生活，詎
  料，因被上訴人之侵權行為，致上訴人受有上開重傷，經一年
  半之治療，非但未能痊癒，留下甚多之後遺症，並現在移動身
  體全賴拐杖、輪椅輔助，而日常生活均賴外勞之照顧，竟日還
  要受疼痛之折磨，病痛與日俱增，未曾稍戢，自顧且不瑕，遑
  論照料公公與尚在學中之兒子吳健台，而吳燿州因要照顧上訴
  人，而無法全心全意地工作，致汽車銷售之業績大不如前，收
  入減少，家中經濟已亮起紅燈，故上訴人因被上訴人之侵權行
  為，身心所受之痛苦與煎熬，實至深且鉅，簡直是生不如死，
  而被上訴人自事發至今已一年半餘，猶悍拒賠償上訴人所受之
  損害，更令上訴人悲憤不已，爰請求被上訴人賠償2,000,000
  元之精神慰藉金，以聊減精神上之痛苦。又上訴人再因左側脛
  骨高原陳舊性骨折術後，合併變形，左膝慢性內外半月軟骨破
  裂併前十字韌帶鬆弛，而於96年03月25日由門診入院於童綜合
  醫院，並於96年03月29日接受左膝關節鏡手術及左脛骨切開矯
  正關節、自費鋼板固定術、植骨術，嗣於96年04月05日出院，
  經醫囑出院後宜再門診追蹤治療，且左膝以下運動功能障礙，
  日常生活需他人照顧，依此，足見上訴人所遭受之傷害至為深
  鉅。並聲明：1.被上訴人應給付上訴人4,562,776元，及自追
  加起訴狀繕本送達被上訴人之翌日起至清償日止，按年息百分
  之五計算之利息。2.訴訟費用由被上訴人負擔。3.上訴人願供
  擔保，請准宣告假執行。
二被上訴人則以：被上訴人並無上訴人所指因開啟車門疏未注意
  ，致撞擊上訴人所騎乘之機車的過失行為；至於原法院95年度
  交易字第13號刑事判決憑以認定被上訴人有過失開啟車門撞擊
  上訴人之證據，並不可採，蓋因上訴人於該刑事案件提出告訴
  之意旨，與其在第一審刑事庭之證詞前後不一，顯有矛盾，況
  所謂撞擊力量既係來自上訴人之右後方，益徵上訴人所為上揭
  指摘，應係出於其臆測、推論之詞，而非其見聞之事實。又本
  件車禍事故之鑑定機關所憑以認定之警訊筆錄及現場圖示，均
  屬存有爭議之資料，且該鑑定機關並未將具有疑義之現場跡證
  及上訴人所為之供述情節，加以研判、考慮在內，故該鑑定結
  果自有可議之處，尚非可採。另道路交通事故調查報告表所附
  之車損照片，並未顯現車門有何毀損情事，而上開刑事案件之
  偵查、審判程序均忽視被上訴人所為勘驗該汽車之請求，自非
  有當。綜上，足見上訴人所陳之本件車禍情節，應與現場跡證
  顯不相符，故被上訴人自無須負侵權行為之賠償責任。而上訴
  人請求之醫療費用部分，依上訴人所提出之附表所載金額合計
  應為390,030元，並非399,930元，且上訴人所購買之維骨力、
  珊瑚粉等商品是否係經醫師診斷，及是否係由上訴人所使用，
  殊有疑義，另中山醫學大學附設醫院所開立之診斷書應無公信
  力，又依上訴人所提出之加油費及回數票單據，並無法證明係
  由上訴人之配偶載上訴人前往就醫，另對上訴人所提出之計程
  車收據亦有爭執；又上訴人受有本件傷害時，本無工作，故上
  訴人請求賠償其算至60歲，按最低基本工資計算之損失，應無
  理由，況且上訴人並未證明其至60歲止仍不能痊癒之事實；另
  上訴人所請求之精神慰撫金金額過高，並未與兩造之資力、地
  位相當，而被上訴人係高中畢業，在自來水公司擔任技術士，
  每月薪資約50,000元左右。再者，上訴人騎車機車疏未注意車
  前狀況，自屬與有過失。又上訴人自本件車禍事故發生至94年
  04月22日，在彰化基督教醫院住院治療，其傷痕已癒合出院，
  後轉赴署立彰化醫院進行復健療程，且上訴人於前開刑事案件
  出庭時，均由訴外人吳燿州以自用小客車接送，上訴人行動已
  回復自如，而上訴人於96年03月25日至童綜合醫院住院治療，
  觀諸該院所診斷之病因，應屬二次外力傷害及自體性發生慢性
  病累積所造成，自與相隔二年之久因本件車禍所受之傷害間無
  關連。並聲明：1.上訴人之訴及假執行聲請均駁回。2.訴訟費
  用由上訴人負擔。3.如受不利之判決，請准供擔保免為假執行
  。
三本件第一審對上訴人之請求，判決部分勝訴，部分敗訴，上訴
  人聲明不服，上訴聲明：(一)原判決不利於上訴人之部分廢棄。
  (二)上開廢棄部分，被上訴人應再給付上訴人1,055,320元（藥
  品費用應再給付53,400元、交通費用應再給付1,920元、精神
  慰撫金部分應再給付1,000,000元）及自民國96年5月31日起至
  清償日止，按年息百分之5計算之利息。被上訴人則求為判決
  駁回上訴。
四本件事實理由、兩造爭執不爭執事項及本院對於兩造攻擊防禦
  方法之意見及法律上意見，除本判決書記載者外，其餘均與第
  一審判決書記載相同，茲引用之。
五上訴人提起上訴主張：
  (一)上訴人因被上訴人之不法侵害，而受有近端脛骨腓骨粉碎性
    骨折，右側遠端尺骨骨折、薦骨骨折、右大腿挫折傷、第4
    、5、6節頸椎椎間盤突出症.... 等重大傷害，主治醫師建
    議上訴人使用葡萄糖氨、鈣片以利治療及復健，此有財團法
    人彰化基督教醫院於96年7月14日所核發之診斷書可憑，因
    之，上訴人於94年4月13日、94年5月16日、94年8月10日、
    94年10月22日、94年12月16日、95年4月10日、95年8月2日
    ，依序分別購買道南珊瑚鈣粉2500元、5000元、2500元、25
    00元、2500元、5000元、5000元合計25000元之支出，自是
    醫療上所必要。再者，維骨力膠囊係抗關節疾病，關節炎之
    治療劑，其重要成份為氨基葡萄糖，而氨基葡萄糖是骨有機
    質，骨間質與關節外與關節內組織之重要成份，一般病理上
    都認為骨關節產生病變都是由於Aminosugar（氨基葡萄糖）
    之新陳代謝作用受損害及機能障礙和不平衡，病人患有慢性
    關節炎或骨質疏鬆症實驗被確定每天Aminosugar需要量增加
    250-300mg。所以glucosamine不僅具復元效果，且具刺激新
    陳代謝作用的效果，此有維骨力膠囊之說明書可憑，查上訴
    人係骨折及膝關節等部位受傷，故有服用維骨力膠囊之必要
    。因之上訴人遵醫囑於94年4月26日、94年7月11日、94年9
    月30日、94年12月16日、95年4月16日、95年8月20日、96年
    4月27日，依序分別購買4200元、4200元、4000元、4000元
    、4000元、4000元、4000元，合計28400元之維骨力膠囊之
    支出，自是醫療上所必要，原審法院未詳析上情，以上開道
    南珊瑚鈣粉、維骨力之支出53400元，非係上訴人遵診療醫
    師之處方而支出，自難認係醫療上所必要支出之費用，而駁
    回上訴人此部分之請求，實為違誤。
  (二)上訴人因被上訴人之侵害，曾於95年6月12日、95年6月13日
    當天往返台北榮民總醫院就醫，於95年6月29日至台大醫院
    就醫，以上訴人居住之彰化縣至醫院所在地之台北市○○○
    ○道高速公路共需經過后里、造橋、楊梅、泰山四個收費站
    ，往返一趟共需繳交8張之高速公路通行回數票，三次共需
    24張回數票，又上訴人亦曾於95年11月9日、95年11月20日
    、95年12月7日至位於台南市之奇美醫院就醫，由彰化交流
    道至台南市○○○道高速公路共需經過員林、斗南、新營、
    新市等四個收費站，往返一趟需繳交八張高速公路通行回數
    票，三次共需24張回數票，上開事實，觀之卷附之醫療費用
    單據及診斷證明書即明，總計上訴人共支出48張高速公路通
    行回數票，每張40元，共計1,920元，上訴人此部分之交通
    費之支出，係因被上訴人之侵權行為所致，故而上訴人上開
    因本件交通事故而增加生活上需要之支出，自應由被上訴人
    負賠償之責，原審法院認上訴人所提出之證據，尚難認係上
    訴人因本件交通事故，而增加生活上之需要之支出費用，而
    駁回上訴人此部分之請求，自亦有所違誤。
  (三)按上訴人係國立台中商專夜間部企管科畢業，自67年間至中
    國國民黨黨營之台灣建業有限公司任職，擔任出納等職務，
    至82年間因公司結束營業，而轉至彰化市中山國小擔任代理
    老師之工作，於84年間與吳燿州結婚，於85年間生育一子吳
    健台，此有戶籍謄本在卷可証，嗣再轉至安親班擔任課輔老
    師，直至91年6月間因公公吳良業發生車禍，為了照顧因車
    禍癱瘓之公公方辭去工作，此亦有殘障手冊在卷可憑，上訴
    人乙○○原本在家中照顧公公與唯一的兒子吳健台外，並操
    持所有家務，讓先生吳燿州能放心地在外努力從事汽車銷售
    之工作，一家和樂而過著幸福美滿之生活。詎料上訴人乙○
    ○卻因被上訴人甲○○之侵權行為，受有上開之重傷，經三
    年餘之治療，非但未能痊癒，留下甚多之後遺症，且現在移
    動身體仍需全賴拐杖、輪椅輔助，而日常生活均賴外勞之照
    顧，竟日還要受疼痛之折磨，而且病痛與日俱增，未曾稍戢
    ，上訴人乙○○現自顧且不暇，遑論照料其公公與尚在學中
    之兒子吳健台，上訴人乙○○之夫吳燿州，因要照顧上訴人
    乙○○，而無法全心全意地工作，致汽車銷售之業績大不如
    前，收入大幅減少，家中經濟已亮起紅燈，而不得不於最近
    改行做房屋仲介，上訴人乙○○因被上訴人甲○○之侵害，
    身心所受之痛苦與煎熬實至深且鉅，簡直是生不如死，而被
    上訴人甲○○事發至今已三年餘，猶悍拒賠償上訴人乙○○
    分文之損害，更令上訴人乙○○悲憤不已，故上訴人乙○○
    爰請求被上訴人甲○○賠償2,000,000元之精神慰藉金，以
    聊減精神上之痛苦，實屬相當，而絕無過高之情事，原審法
    院亦是認上訴人所受之傷勢嚴重，而現仍需長期復健治療，
    精神上受有巨大之痛苦，卻又認定上訴人主張受有精神慰金
    2,000,000元之損害稍嫌過高，核以1,000,000元為適當，而
    大幅核減了1,000,000元之精神慰撫金，實亦為違誤，殊令
    上訴人難以甘服。
六被上訴人於本院辯稱：
  (一)上訴人自車禍發生至94年4月22日在彰化基督教醫院住院治
    療，其傷痕已癒合出院，經幾次回診門診醫師僅建議平時可
    使用之保養藥，其應非本身傷痕治療所必須之藥品，且在原
    審時上訴人已自動放棄求償在先，請予以駁回。
  (二)上訴人夫妻實際居住在彰化市，福興鄉僅是其丈夫吳耀洲之
    祖籍地，目前僅有其未婚之大姊一人居住，上訴人為求取較
    多賠償金，竟串通其丈夫之同鄉以自用小客車駕駛人來冒領
    計程車資案，請予以駁回。
  (三)原審判賠精神慰撫金1,000,000元，實有失合理原則，按上
    訴人車禍發生時已無業，待彰化市住家做專職之家庭主婦，
    每天玩股票打發時間，亦將其車禍重傷行動不便之公公棄置
    於老人安養院於不顧，還敢口口聲聲說有照顧公公以矇騙世
    人，其行為真令人不齒，且上訴人目前已行動自如，每次出
    庭，手持拐杖，僅做作樣而已，且又沒有癱瘓，原審判賠1,
    000,000元已逾常理，如今上訴人竟還不知足，更讓人不服
    ，請予以駁回。
七本院審理之結果：
  (一)兩造爭執之事項：上訴人僅就藥品藥材費用、交通費用、精
    神慰撫金之金額不服，本院就上述三項金額予以審酌，原審
    判決是否可採，合先敘明。
  (二)藥品、藥材費用：
    上訴人因被上訴人之不法侵害，而受有近端脛骨腓骨粉碎性
    骨折，右側遠端尺骨骨折、薦骨骨折、右大腿挫折傷、第4
    、5、6節頸椎椎間盤突出症.... 等重大傷害，主治醫師建
    議上訴人使用葡萄糖氨、鈣片以利治療及復健，此有財團法
    人彰化基督教醫院於96年7月14日所核發之診斷書可憑，因
    之，上訴人於94年4月13日、94年5月16日、94年8月10日、
    94年10月22日、94年12月16日、95年4月10日、95年8月2日
    ，依序分別購買道南珊瑚鈣粉2500元、5000元、2500元、25
    00元、2500元、5000元、5000元合計25000元之支出，自是
    醫療上所必要，有收據7紙附卷可稽。再者，維骨力膠囊係
    抗關節疾病，關節炎之治療劑，其重要成份為氨基葡萄糖，
    而氨基葡萄糖是骨有機質，骨間質與關節外與關節內組織之
    重要成份，一般病理上都認為骨關節產生病變都是由於
    Aminosugar（氨基葡萄糖）之新陳代謝作用受損害及機能障
    礙和不平衡，病人患有慢性關節炎或骨質疏鬆症實驗被確定
    每天Aminosugar需要量增加250-300mg。是glucosamine不僅
    具復元效果，且具刺激新陳代謝作用的效果，此有維骨力膠
    囊之說明書可憑，查上訴人係骨折及膝關節等部位受傷，故
    有服用維骨力膠囊之必要。因之上訴人遵醫囑於94年4月26
    日、94年7月11日、94年9月30日、94年12月16日、95年4月
    16日、95年8月20日、96年4月27日，依序分別購買4200元、
    4200元、4000元、4000元、4000元、4000元、4000元，合計
    28400元之維骨力膠囊之支出，自是醫療上所必要，亦有收
    據7紙在卷可查，均應予准許。
  (三)交通費用：
    上訴人因被上訴人之侵害，於95年6月12日、95年6月13日當
    天往返台北榮民總醫院就醫，於95年6月29日至台大醫院就
    醫，以上訴人居住之彰化縣至醫院所在地之台北市○○○○
    道高速公路共需經過后里、造橋、楊梅、泰山四個收費站，
    往返一趟共需繳交8張之高速公路通行回數票，三次共需24
    張回數票，又上訴人亦嘗於95年11月9日、95年11月20日、
    95年12月7日至位於台南市之奇美醫院就醫，由彰化交流道
    至台南市○○○道高速公路共需經過員林、斗南、新營、新
    市等四個收費站，往返一趟需繳交八張高速公路通行回數票
    ，三次共需24張回數票，上開事實，觀之卷附之醫療費用單
    據及診斷證明書即明，總計上訴人共支出48張高速公路通行
    回數票，每張40元，共計1,920元，上訴人此部分之交通費
    之支出，係因被上訴人之侵權行為所致，故而上訴人上開因
    本件交通事故而增加生活上需要之支出，自應由被上訴人負
    賠償之責，原審法院認上訴人所提出之證據，尚難認係上訴
    人因本件交通事故，然就計程車費之請求，則予以准許，自
    有矛盾，本院認此部分之請求，亦應予准許。
  (四)精神慰撫金：
    按賠償慰藉金固為廣義賠償之性質，然究與賠償有形之損害
    不同，故賠償慰藉金非如賠償有形損害之有價額可以計算，
    因此究竟如何始認為相當，自得由法院斟酌各種情形定其數
    額。最高法院47年度台上字第1416號著有裁判可資參照。上
    訴人現年49歲，為家庭主婦，於94年度財產總額為202,470
    元，被上訴人年43歲，就職於台灣自來水股份有限公司，擔
    任技術士，月薪約5萬元，94年薪資所得為754,938元，於94
    年度財產總額為478,840元，此分別經兩造陳述在卷，並有
    稅務電子閘門財產所得調件明細表附卷可稽，原審審酌兩造
    之年齡、身分、資力、社會地位及上訴人所受上開傷勢需長
    期復健治療，精神上受有巨大痛苦等一切情狀，因認上訴人
    主張受有精神慰撫金2,000,000元之損害，稍嫌過高，核以
    1,000,000元為適當，本院亦認為妥適。
    綜上所述，原審就藥品藥材（鈣粉、維骨力）費用部分53,4
    00元及高速公路通行費1,920元，不予准許，尚有未合，上
    訴意旨指摘此部分不當，核有理由，應予廢棄改判如主文第
    2項所示。另就精神慰撫金部分，原審准許1,000,000元並無
    不妥，上訴意旨請求再給付1,000,000元，核無理由，此部
    分應予駁回。另本件訴訟標的金額未逾1,500,000元，故毋
    庸為假執行之宣告，併予敘明。
據上論結，本件上訴為部分有理由，部分無理由，依民事訴訟法
第449條第1項、第450條、第79條，判決如主文。
中    華    民    國    97    年    9     月    16    日
                  民事第四庭    審判長法  官  陳蘇宗
                                      法  官  張浴美
                                      法  官  黃永祥
以上正本係照原本作成。
不得上訴。
                                      書記官  陳信和
中    華    民    國    97    年    9     月    17    日
                                                      Ａ


司法院資訊處製作；財團法人民間司法改革基金會備份。
